最高法院刑事判決　　　　　　一○○年度台上字第一六二九號
上　訴　人　黃炳勳
選任辯護人　李永然律師
　　　　　　陳心儀律師
上　訴　人　賴威達
選任辯護人　陳志揚律師
上　訴　人　楊思遠PALAN.
選任辯護人　蔡樹基律師
上列上訴人等因殺人案件，不服台灣高等法院中華民國九十九年
一月十九日第二審更審判決（九十八年度重少上更(三)字第一○○
號，起訴案號：台灣士林地方法院檢察署九十一年度少偵字第一
、八號），提起上訴，本院判決如下：
    主  文
上訴駁回。
    理  由
按刑事訴訟法第三百七十七條規定，上訴於第三審法院，非以判
決違背法令為理由，不得為之。是提起第三審上訴，應以原判決
違背法令為理由，係屬法定要件。如果上訴理由書狀並未依據卷
內訴訟資料，具體指摘原判決不適用何種法則或如何適用不當，
或所指摘原判決違法情事，顯與法律規定得為第三審上訴理由之
違法情形，不相適合時，均應認其上訴為違背法律上之程式，予
以駁回。本件上訴意旨略稱：(一)、原判決以證人趙冠人於第一審
九十一年度少重訴字第一號案件審理中之證述，認定上訴人黃炳
勳於追逐被害人呂凌偉至台北市○○○路時，加入砍殺呂凌偉，
並經證人任德勇、趙冠人於第一審八十九年度重訴字第五號案件
或本案審理中證述明確。然依任德勇、陳振益、楊思遠、陳明德
於第一審之證詞，均可證明黃炳勳並無動手砍殺呂凌偉，顯見趙
冠人上開證述不足採信。原判決不採該等有利黃炳勳之證據，亦
未說明不予採納之理由，有判決不備理由之違法。(二)、原判決以
黃炳勳於第一審之陳述與趙冠人等之證述相符，而認定黃炳勳有
追砍呂凌偉等情。然黃炳勳上開陳述係謂案發時僅站在砍殺地點
對面之馬路，並未追砍呂凌偉。與趙冠人上開證述不符，原判決
竟同時以該二項證言採為不利黃炳勳之證據，理由顯有矛盾。(三)
、原判決先認定無證據證明在台北市○○○路，圍住並砍殺呂凌
偉，係上訴人黃炳勳、賴威達、楊思遠及陳明德等一起動刀。然
對有多少人於何時如何動刀？並未說明，理由已有不備。又以推
測之方式，認定除陳明德、陳振益揮砍呂凌偉之刀傷外，其餘三
十多處傷口係上訴人等朝圓心方向輪流向呂凌偉身體揮砍所致，
此與證據法則相違背，有判決不適用法則之違法。(四)、原判決認
定上訴人等具共同殺人之犯意聯絡，係以趙冠人於第一審九十一
年度少重訴字第一號案件審理中之證述為證據。然依陳明德、任
德勇、趙冠人於第一審上開案件、本案第一審或原審前審之證述
，可知上訴人等與陳明德間，並無殺人之犯意聯絡，原判決未就
上開有利上訴人等之證述說明不可採之理由，顯有判決不備理由
之違法。又原判決以楊思遠及證人梁廷楙於第一審之證述，認定
黃炳勳對持刀殺人一事瞭然於胸，進而認定黃炳勳有共同殺人之
犯意聯絡。然上開楊思遠之證述僅能證明楊思遠知悉「即將」持
刀砍人，無從證明黃炳勳亦知悉此事。而梁廷楙上開證述僅能證
明於事發後有看見黃炳勳，如何能證明黃炳勳於砍殺呂凌偉前，
即已知悉陳明德將為砍殺呂凌偉之行為？況黃炳勳係告知梁廷楙
「打完了打完了」，而非已砍殺人等語，顯見黃炳勳當時仍不清
楚呂凌偉被砍殺之情況。原判決以上開楊思遠、梁廷楙之證述，
認定黃炳勳對持刀殺人一事瞭然於胸，係以不適合之證據認定事
實，有理由矛盾之違法。又原判決以黃炳勳對陳明德之認識已非
一日，認定黃炳勳對陳明德砍殺呂凌偉一事應有認識，違背經驗
法則，而有判決適用法則不當之違法。再原判決亦無證據足以認
定黃炳勳之行為，導致告訴人王凱立受有重傷，有判決不適用法
則與不載理由之違法。(五)、陳明德、趙冠人於偵查中以被告身分
之陳述，未經具結，自無證據能力。又原判決以趙冠人、陳明德
、任德勇於審判外之陳述，與審判中之證述不相符之處，認定具
證據能力，顯違證據法則。而原判決未說明認定趙冠人、陳明德
於偵查中之證述如何具有證據能力之理由，竟以上訴人等未釋明
該等證述有顯不可信之情形，而認該等證述具證據能力。且原判
決亦未交代趙冠人、陳明德、任德勇、楊家瑋、盧志源、王凱立
、邱紹原、陳冠瑋、劉錡等於警詢或偵查中之證述如何有證據能
力，逕認該等證述具證據能力。均有判決理由不備之違法。(六)、
楊思遠之原審選任辯護人於原審準備程序，對楊思遠、陳明德、
任德勇、王凱立於民國八十八年十一月十三日、十八日，八十九
年十一月三十一日警詢或偵查中陳述之證據能力，均表示爭執。
原判決竟謂楊思遠等於原審言詞辯論終結前，未就該等證據之證
據能力聲明異議，依刑事訴訟法第一百五十九條之五規定，認定
有證據能力，顯違證據法則。(七)、原審於審判期日，未向上訴人
等逐一提示證據並告以要旨，其踐行之訴訟程序尚有違法。(八)、
原判決事實認定賴威達係自呂凌偉身後追趕而上，然理由又謂邱
紹原、陳冠瑋跑在呂凌偉前，與呂凌偉同一路線，可徵賴威達亦
循同一巷子跑往天母北路，於追逐邱紹原、陳冠瑋不果後，返回
時見眾同夥圍住某人揮刀，於是加入等情。賴威達究係追趕而上
，抑或返回時始為砍殺呂凌偉之犯行？不無矛盾。又原判決認定
上訴人等於八十八年十一月十二日晚上十一時至翌日零時許，先
後至台北市○○○路附近之麥當勞速食店（下稱天母麥當勞）旁
巷內集合等情。則當時必然燈光昏暗、視線不清。乃原判決竟認
定楊思遠出發前在天母麥當勞等候多時，以該商圈、店家之燈光
明亮，應能清楚分辨所見長髮之人即為賴威達。其事實之認定與
理由已有矛盾，且當時已臻凌晨，為何商圈燈光明亮？原判決未
予說明，有理由不備之違法。(九)、原判決以王凱立於原審前審證
稱見到賴威達拿刀子衝過來，作為認定賴威達持刀追砍呂凌偉之
證據。然王凱立於原審八十九年度上重訴字第六二號案件審理中
證稱被砍傷時係背對著陳明德。王凱立當時既背對陳明德等，如
何能見到賴威達拿刀衝過來？王凱立該項證述，違背經驗法則及
論理法則。(十)、原判決以楊思遠於警詢、偵查及審理中之證述與
自白書，作為賴威達有持刀參與砍殺呂凌偉之證據。然楊思遠先
後二份自白書之筆跡明顯不同，第二份自白書顯非其自由意志所
為，原判決對該等有利賴威達之事證未予說明，有理由不備及應
於審判期日調查之證據未予調查之違法。(十一)、原判決先引趙冠人
於九十三年七月二十六日，在第一審所稱與陳明德、陳振益、黃
炳勳、楊思遠、任德勇砍殺呂凌偉之證述，認定黃炳勳有參與砍
殺呂凌偉之犯行。嗣又不採該證人同日證稱賴威達未砍殺呂凌偉
之證述，顯有理由矛盾之違法。而原判決一面謂楊思遠警詢之陳
述因記憶深刻較可採，另一方面又謂證人邱紹原、劉錡、陳冠瑋
於警詢之證述因事發突然，無法完整陳述事實，不足為賴威達有
利之證據，不無矛盾。(十二)、黃炳勳於偵查、第一審之證述多所矛
盾，原判決僅採其不利楊思遠之證述，而未採其有利於楊思遠之
證述，且未說明不予採信之理由，理由已有不備。又依黃炳勳於
原審前審之證述，足以證明楊思遠未至天母北路，亦未圍住呂凌
偉而砍殺。原審之認定顯與事實不合。(十三)、趙冠人於偵查及第一
審九十一年度少重訴字第一號案件審理中之證述前後矛盾，並與
陳明德、黃炳勳之證述不相符合。又依陳振益、任德勇、陳明德
於偵查、第一審八十九年度重訴字第五號案件審理或本件第一審
之證述，均足以證明楊思遠確實未至天母北路圍殺呂凌偉，況呂
凌偉身上均為「刀傷」並無「棍棒傷」，足見楊思遠並無砍殺呂
凌偉。(十四)、原審前審九十七年度少上更(二)字第四號案件與本件之
審判長同為楊貴雄法官，依刑事訴訟法第十七條第八款規定應自
行迴避，其未迴避，有同法第三百七十九條第二款之違法事由云
云。惟查原判決撤銷第一審關於黃炳勳、楊思遠之科刑判決，改
判依想像競合犯關係，從一重論處彼等共同殺人各罪刑；及維持
第一審依想像競合犯關係，從一重論處賴威達共同殺人罪刑之判
決，駁回其與檢察官在第二審之上訴。已詳敘認定犯罪事實之依
據及憑以認定之理由。並對如何認定：上訴人等否認犯罪之辯詞
，不足採信；趙冠人、陳明德於偵查中之證言、楊思遠於八十八
年十一月十三日警詢之證述，及楊思遠於九十五年六月七日原審
前審審理中所提出之自白書，均具有證據能力；賴威達、陳明德
、楊思遠、趙冠人先後之證述，何者可採，何者不可採；上訴人
等與陳明德等，與王凱立受重傷之結果間，有相當因果關係；上
訴人等與陳明德等有犯意之聯絡及行為之分擔，為共同正犯；均
已依據卷內資料予以指駁及說明。從形式上觀察，原判決並無任
何違背法令之處。次查黃炳勳於原審前審係證稱當時在天母北路
，楊思遠在馬路中間要走過去等語（見九十七年度少上更(二)字第
四號卷第一二二頁正背面），非證稱楊思遠並未至天母北路等情
，上訴意旨謂黃炳勳上開證述足以證明楊思遠未至天母北路，亦
未圍住呂凌偉砍殺云云，尚非有據。又法官曾參與前審裁判之應
自行迴避原因，係指同一法官，就同一案件，曾參與下級審之裁
判者而言。上訴人等因殺人案件不服第二審更審判決，聲明上訴
，復經本院再發回更審，此種更審程序，由同一審級之第二審行
之，原法院前次參與更審審理之法官，此次復參與更審，與上開
規定，並無違背。而共同正犯中有多少人於何時如何動刀砍殺呂
凌偉；賴威達無論係追趕而上，抑或返回時始參與砍殺呂凌偉；
呂凌偉身上縱均為刀傷並無棍棒傷；基於共同正犯應就各正犯行
為負全部責任之原則；均不影響上訴人等犯罪之認定。原判決理
由縱然簡略或未予說明，皆於判決結果無影響，不得執為第三審
上訴之適法理由。又原判決並未認定任德勇於審判外之陳述、王
凱立於偵查中之證述具有證據能力，且未採為判斷之依據，上訴
意旨謂原判決認定該二人上開證述，皆具有證據能力云云，殊有
誤會。而賴威達及其辯護人於原審審判期日並未對楊家瑋等於警
詢或偵查中之證述聲明異議（見原審卷第一０六頁背面、第一０
七頁正面），原判決依刑事訴訟法第一百五十九條之五之規定認
得為證據，於法並無違背。至「審判期日之訴訟程序，專以審判
筆錄為證」，為刑事訴訟法第四十七條所明定。依原審審判筆錄
之記載，原審審判長對王思樺於警詢及偵審中之筆錄等證據，均
一一提示並告以要旨等方式為證據之調查，並予上訴人等表示意
見（見原審卷第一０五頁背面至第一０七頁背面）。上訴意旨謂
原審審判長於審判期日係以包裹提示證據資料之方式，踐行調查
證據程序云云，尚非有據。又原判決係以任德勇於第一審八十九
年度重訴字第五號案件審理中之證述，認定黃炳勳尾隨至呂凌偉
遭砍殺之地點，並無上訴意旨所指以任德勇上開證述認定黃炳勳
砍殺呂凌偉；又陳振益於第一審係證稱除其與陳明德、趙冠人外
，應該沒有其他人砍呂凌偉，因其不知當時背後有誰（見第一審
卷(一)第二七一頁），並非證述黃炳勳未砍殺呂凌偉，自不足為有
利黃炳勳之證據；而楊思遠於第一審證稱黃炳勳不在前面，亦不
足以證明黃炳勳未砍殺呂凌偉。末查楊思遠、賴威達等係先約在
天母麥當勞後，再至該店旁之巷內集合，業經彼等於第一審證述
明確（見第一審卷(二)第一五五、二二六、二二七頁），原判決認
定與卷內證據資料並無不合。彼等既先約於該店，自無上訴意旨
所指該商圈燈光昏暗、視線不清等情。至集合地點無論在天母麥
當勞或於該店旁之巷內，均不影響事實之認定，原判決縱有誤認
，亦於判決無影響，不得執為上訴第三審之適法理由。上訴意旨
置原判決之論敘於不顧，徒為事實上之爭辯，並對原審採證認事
之職權行使及於判決無影響之事項暨枝節問題，任意指摘，難謂
已符合首揭法定上訴要件，其上訴違背法律上之程式，應予駁回
。
據上論結，應依刑事訴訟法第三百九十五條前段，判決如主文。
中    華    民    國  一○○  年    四    月    七    日
                      最高法院刑事第十二庭
                          審判長法官  陳  世  淙  
                                法官  陳  東  誥  
                                法官  何  菁  莪  
                                法官  許  錦  印  
                                法官  施  俊  堯  
本件正本證明與原本無異
                                      書  記  官  
中    華    民    國  一○○  年    四    月    八    日
                                                      Ｅ